ACORDAO-COMPLETO-2545808

ACÓRDÃO 2386/2022 ATA 41/2022 - PLENÁRIO

VISTOS, relatados e discutidos estes autos que tratam de Solicitação do Congresso Nacional relativa ao Ofício 155/2022/CFFC-P, de 30/6/2022, por meio do qual o Exmo. Sr. Deputado Federal Áureo Ribeiro, 1º Vice-Presidente da Comissão de Fiscalização Financeira e Controle da Câmara dos Deputados, requisita a esta Corte de Contas - em virtude de aprovação, pela referida comissão, da Proposta de Fiscalização e Controle 14/2022, de autoria do Deputado Federal Leo de Brito, nos termos do Relatório Prévio emitido pelo Deputado Federal Jorge Solla - a realização de fiscalização sobre a informação de que a Petrobras S.A. vendeu a Refinaria Isaac Sabbá (Reman) por valor correspondente a 70% do seu valor, e sem estudos que determinassem o impacto na região Norte do país;
ACORDAM os Ministros do Tribunal de Contas da União, reunidos em sessão do Plenário, ante as razões expostas pelo Relator, em:
9.1. conhecer da presente solicitação, por estarem preenchidos os requisitos de admissibilidade previstos nos artigos 38, inciso I, da Lei 8.443/1992, 232, inciso III, do Regimento Interno do TCU e 4º, inciso I, alínea "b", da Resolução - TCU 215/2008;
9.2. comunicar ao solicitante, Exmo. Sr. Deputado Federal Áureo Ribeiro, 1º Vice-Presidente da Comissão de Fiscalização Financeira e Controle da Câmara dos Deputados, que este Tribunal já realizou as duas fiscalizações que resultaram nos acórdãos a seguir relacionadas, que atendem aos objetivos demandados:
9.2.1. acompanhamento realizado na empresa Petróleo Brasileiro S/A (Petrobras) , com o objetivo de avaliar os processos de desinvestimento dos ativos da Refinaria Isaac Sabbá (Reman) , Unidade de Industrialização do Xisto (SIX) e Refinaria Lubrificantes e Derivados do Nordeste (Lubnor) - Acórdão 977/2022-TCU-Plenário;
9.2.2. auditoria de natureza operacional para verificar como o Governo Federal tem atuado para reorganizar o mercado nacional de refino de petróleo, tendo em vista os desinvestimentos pretendidos pela Petrobras - Acórdão 1876/2021-TCU-Plenário; 
9.3. enviar cópia dos acórdãos referenciados no item anterior ao solicitante, Exmo. Sr. Deputado Federal Áureo Ribeiro, 1º Vice-Presidente da Comissão de Fiscalização Financeira e Controle da Câmara dos Deputados, acompanhado dos respectivos relatórios e votos que os fundamentaram;
9.4. estender, por força do art. 14, inciso III, da Resolução-TCU 215/2008, os atributos definidos no art. 5º daquela resolução aos processos TC Processo 024.764/2020-5 e TC Processo 003.245/2020-9, uma vez reconhecida a conexão do respectivo objeto com o da presente solicitação;
9.5. juntar cópia deste acórdão, acompanhado de seu relatório e voto, aos processos conexos TC Processo 024.764/2020-5 e TC Processo 003.245/2020-9, conforme determina o art. 14, inciso V, da Resolução - TCU 215/2008;
9.6. enviar cópia deste acórdão ao solicitante, informando-lhe que o relatório e voto que o fundamentam podem ser acessados no endereço eletrônico www.tcu.gov.br/acordaos; e
9.7. considerar a solicitação integralmente atendida e encerrar o presente processo, nos termos dos arts. 169, inciso II, do Regimento Interno do TCU e 17, inciso II, da Resolução - TCU 215/2008.

Solicitação do Congresso Nacional para realização de fiscalização sobre a informação de que a Petrobras S.A. vendeu a Refinaria Isaac Sabbá (Reman) por valor correspondente a 70% do seu valor, e sem estudos que determinassem o impacto na região Norte do país.

Petróleo Brasileiro S.A.

3. Interessados/Responsáveis: não há.

13.1. Ministros presentes: Bruno Dantas (na Presidência), Walton Alencar Rodrigues, Benjamin Zymler, Augusto Nardes (Relator), Vital do Rêgo, Jorge Oliveira e Antonio Anastasia.
13.2. Ministros-Substitutos convocados: Augusto Sherman Cavalcanti e Marcos Bemquerer Costa.
13.3. Ministro-Substituto presente: Weder de Oliveira.

AUGUSTO NARDES

Adoto como relatório a instrução lavrada por auditor da Secretaria de Fiscalização de Infraestrutura de Petróleo e Gás Natural (peça 9) , a qual contou com a anuência do corpo dirigente daquela unidade (peças 10 e 11) :
"I.	INTRODUÇÃO
1.	Cuidam os autos de Solicitação do Congresso Nacional relativa ao Ofício 155/2022/CFFC-P, de 30/6/2022 (peça 2) , por meio do qual o Exmo. Sr. Deputado Federal Áureo Ribeiro, 1º Vice-Presidente da Comissão de Fiscalização Financeira e Controle da Câmara dos Deputados, requisita a esta Corte de Contas - em virtude de aprovação, pela referida comissão, da Proposta de Fiscalização e Controle 14/2022 (peça 4) , de autoria do Deputado Federal Leo de Brito, nos termos do Relatório Prévio emitido pelo Deputado Federal Jorge Solla (peça 3) - a realização de fiscalização 'sobre a informação de que a Petrobras S.A. vendeu a Refinaria Isaac Sabbá (Reman) por valor correspondente a 70% do seu valor, e sem estudos que determinassem o impacto na região Norte do país'.
II.	EXAME DE ADMISSIBILIDADE
2.	Os arts. 4º, inciso I, da Resolução-TCU 215/2008 e 232, inciso III, do Regimento Interno do TCU, conferem legitimidade aos presidentes de comissão parlamentar para, quando por ela aprovada, solicitar a realização de fiscalização.
3.	Assim, legítima a autoridade solicitante, cabe o conhecimento do expediente como Solicitação do Congresso Nacional (SCN) .
III.	EXAME TÉCNICO
4.	O autor da PFC 14/2022, Deputado Federal Leo de Brito, assim justifica a proposta de fiscalização (peça 4) :
A Refinaria Isaac Sabbá (Reman) foi inaugurada em 3 de janeiro de 1957 e está localizada à margem esquerda do Rio Negro, em Manaus, estado do Amazonas. Em 31 de maio de 1974, foi incorporada como ativo da Petrobras e, atualmente, sua capacidade de processamento é de 46 mil barris/dia.
A REMAN é autossuficiente em energia, dispondo de uma central termoelétrica que produz e distribui 5,8 megawatts, uma capacidade suficiente para atender a demanda por energia de uma cidade com 35 mil habitantes. Os principais derivados produzidos na REMAN são gasolina (29%) , diesel (29%) e nafta (18%) , além de QAV, GLP, óleo combustível, nafta, óleo leve para turbina elétrica e asfalto.
A refinaria está localizada em um ponto estratégico para o escoamento dos derivados utilizando a malha fluvial da Região Norte e próximo à província de Urucu, o que traz facilidades logísticas. Os derivados produzidos pela refinaria abastecem principalmente os mercados do Amazonas, Acre e Rondônia. Os principais clientes da refinaria são as distribuidoras de diesel, gasolina e QAV que atuam na região: ATEM, BR Distribuidora, Equador, Ipiranga e Raízen. 
Com a sua venda, o grupo ATEM controlará toda a cadeia de produção e distribuição de derivados de petróleo no estado do Amazonas, podendo reduzir drasticamente a concorrente e consequentemente a redução de preço dos combustíveis. 
Em março deste ano a Petrobras informou que a Superintendência Geral do Conselho Administrativo de Defesa Econômica (Cade) publicou despacho declarando complexo o Ato de Concentração sobre a venda da refinaria Isaac Sabbá (REMAN) no Amazonas. Desde então o governo Bolsonaro pressiona aquele Conselho para liberar a venda da refinaria. O anúncio da privatização da refinaria em agosto do ano passado foi alvo de ações, críticas e manifestações de parlamentares, sindicalistas e de empresas do setor privado. A direção da Petrobrás assinou o contrato de venda da REMAN e seus ativos logísticos pelo valor de US$ 189,5 milhões - o que equivale a R$ 994,15 milhões - ao grupo ATEM.
Um estudo do Instituto de Estudos Estratégicos de Petróleo (Ineep) revelou que a REMAN foi negociada com a ATEM por 70% do seu valor. Ou seja, vendida por US$ 189 milhões, quando seu preço deveria ter sido, no mínimo, de US$ 279 milhões.
Acrescido a este fato, não há relato de estudos do Governo Federal ou da própria Petrobras acerca dos possíveis impactos em preço, distribuição e fornecimento de combustíveis e gás natural na região Norte do país.
Assim, ante o exposto, esta Comissão, com auxílio do Tribunal de Contas da União, poderá cumprir papel de relevância na investigação sobre o contrato entre a Petrobras S.A e o grupo ATEM na transação envolvendo a Refinaria Isaac Sabbá (Reman) . Com aprofundamento das investigações, que sejam apontados e responsabilizados os agentes públicos envolvidos pelos prejuízos causados aos cofres públicos, à população e aos estados do Norte do País.
5.	Com vistas a atender à solicitação, faz-se apropriado apresentar, inicialmente, breves informações de caráter geral sobre o acompanhamento regularmente realizado por este Tribunal sobre os desinvestimentos - alienações de ativos e participações - da Petrobras.
6.	A alienação de ativos da Petrobras obedece a um rito que é definido pela 'Sistemática para Desinvestimentos de Ativos e Empresas do Sistema Petrobras' ('Sistemática de Desinvestimentos', ou simplesmente 'Sistemática') .
7.	Os procedimentos e documentações inerentes a essa Sistemática foram o tema principal do processo TC Processo 013.056/2016-6 (encerrado) , que avaliou a metodologia utilizada para a venda de ativos e empresas do Sistema Petrobras. No âmbito daquele processo, que culminou na prolação do Acórdão 442/2017-TCU-Plenário, de relatoria do Ministro José Múcio Monteiro, pôde o Tribunal contribuir de forma direta e significativa na evolução dessa metodologia - que, nada obstante, continua a ser periodicamente revisada e atualizada, tanto por iniciativa da Petrobras como em decorrência de trabalhos deste TCU.
8.	A Sistemática para Desinvestimentos de Ativos e Empresas do Sistema Petrobras é, portanto, o documento da Petrobras que consolida as práticas de alienação de empresas e de ativos que possam ser considerados unidades de negócio, por meio de um processo competitivo. No processo competitivo, para cada alienação pretendida é criado um Projeto de Desinvestimento, ao qual se atribui um nome fantasia, que fará parte da Carteira de Desinvestimentos.
9.	Essa Carteira é formada pelo conjunto de empresas e ativos (negócios ou unidades de negócio) com intenção de venda aprovada pela Diretoria Executiva (DE) ou pelo Conselho de Administração (CA) da Petrobras. De acordo com a Sistemática, a seleção dos projetos é baseada em critérios como o alinhamento estratégico, a atratividade dos indicadores econômicos e financeiros e a necessidade de compartilhamento de riscos com parceiros.
10.	Os Projetos de Desinvestimento, por sua vez, seguem o rito previsto nessa Sistemática de Desinvestimentos e visam à transferência de titularidade, total ou parcial de bens e/ou direitos pertencentes à Petrobras ou às empresas integrantes do Sistema Petrobras relacionados à Empresa/Ativo. São compostos pelas fases descritas a seguir e ilustradas na Figura 1: a) Fase 1 - Estruturação: destina-se ao planejamento do Projeto de Desinvestimento; b) Fase 2 - Desenvolvimento: destina-se à realização do Processo Competitivo e; c) Fase 3 - Encerramento: destina-se à obtenção das aprovações externas, implementação das condições precedentes e ao Fechamento do Projeto de Desinvestimento.
Figura 1 - Fluxograma dos processos de Desinvestimentos

Fonte: Sistemática para Desinvestimentos de Ativos e Empresas do Sistema Petrobras.
11.	Os portões constituem instâncias de aprovação das etapas mais relevantes do processo pela Diretoria Executiva ou de outro órgão colegiado competente, de modo que em cada um destes marcos processuais há a constituição de um pacote de documentos que é submetido à deliberação colegiada para se avaliar o prosseguimento do projeto para a próxima etapa.
12.	Ainda em decorrência do supracitado Acórdão 442/2017-TCU-Plenário, que determinou a implementação de uma metodologia para se realizar um acompanhamento completo e contínuo de todos os projetos de desinvestimento pelo TCU, a Petrobras passou a disponibilizar, periodicamente, informações e documentos que possibilitam a esta Corte de Contas acompanhar a evolução mensal e a aprovação de cada portão de cada um dos projetos da carteira de desinvestimentos.
13.	Nesse acompanhamento geral da carteira de desinvestimentos é feita, sistemática e periodicamente, a seleção de objetos para análise mais aprofundada, na qual também se avalia quais são os projetos de desinvestimentos que devem ser objeto de ações de controle específicas.
14.	No bojo de tais procedimentos, mais especificamente no acompanhamento geral da carteira de desinvestimentos da Petrobras no biênio de 2019-2020, realizado no processo TC Processo 009.508/2019-8, foi proposta, com base em critérios de relevância, materialidade e risco, a autuação de processos específicos de fiscalização para os desinvestimentos em refino que estavam sendo iniciados pela Petrobras. 
15.	Assim, por meio do Acórdão 1177/2020-TCU-Plenário, de relatoria do Ministro Walton Alencar Rodrigues, o Tribunal acolheu a proposta e autorizou a instauração de dois processos: (i) TC Processo 024.763/2020-9, para o acompanhamento dos desinvestimentos da Refinaria Abreu e Lima (Rnest) , Refinaria Landulpho Alves (Rlam) , Refinaria Presidente Vargas (Repar) e Refinaria Alberto Pasqualini (Refap) ; e (ii) TC Processo 024.764/2020-5, para o acompanhamento dos desinvestimentos da Refinaria Gabriel Passos (Regap) , Refinaria Isaac Sabbá (Reman) , Unidade de Industrialização do Xisto (SIX) e Refinaria Lubrificantes e Derivados do Nordeste (Lubnor) .
16.	Os trabalhos de fiscalização, no âmbito desses processos, vêm sendo realizados em compasso com progresso dos respectivos desinvestimentos. Assim, o primeiro ativo a ter o contrato de compra e venda assinado, a Refinaria Landulpho Alves (Rlam) , foi também o primeiro a ter seu acompanhamento concluído e apreciado pelo Plenário, em 13/10/2021, resultando na prolação do Acórdão 2479/2021-TCU-Plenário, de relatoria do Ministro Walton Alencar Rodrigues. Em seguida, foi a vez da Refinaria Isaac Sabbá (Reman) , objeto da solicitação em trato, cuja apreciação ocorreu em 4/5/2022, e resultou no Acórdão 977/2022-TCU-Plenário, também de relatoria do Ministro Walton Alencar Rodrigues. O terceiro ativo a ter o contrato de compra e venda assinado foi a Unidade de Industrialização do Xisto (SIX) , e, no momento, encontra-se com o respectivo relatório de acompanhamento concluso ao Relator. O quarto e mais recente ativo a ter sua venda firmada foi a Refinaria Lubrificantes e Derivados do Nordeste (Lubnor) , cuja contratação ocorreu em 25/5/2022, estando os respectivos trabalhos de fiscalização atualmente em etapa conclusiva. Os demais ativos ainda estão com seus processos de venda em curso (sendo que alguns tiveram de ser reiniciados, em vista de insucessos nas tentativas originais) .
17.	Conforme o relatório do citado Acórdão 977/2022-TCU-Plenário, referente ao acompanhamento da Reman (TC Processo 024.764/2020-5) , os procedimentos de auditoria delineados e executados naquela fiscalização, consideradas as limitações inerentes e o escopo e não escopo dos trabalhos, possibilitaram formar opiniões conclusivas quanto a quatro aspectos fundamentais do processo de desinvestimento, assim resumidos:
a) Sobre o cumprimento da sistemática de desinvestimento da Petrobras: verifica se os procedimentos realizados pela estatal estão de acordo com a sua própria sistemática de desinvestimentos, analisada pelo Tribunal por meio dos Acórdão 442/2017-TCU-Plenário, relator Ministro José Múcio Monteiro, e 477/2019-TCU-Plenário, relator Ministro Aroldo Cedraz, e demais ordenamentos legais que regem a atuação de sociedades anônimas de economia mista, quanto a diversos aspectos como transparência, publicidade, competitividade, preço de mercado, entre outros; 
b) Da adequação do preço ofertado para a venda da Reman: examina se o referencial interno de preço para a venda foi estimado de maneira adequada e fundamentada, e se o valor ofertado foi devidamente confrontado com as referências internas e externas de valor do ativo; 
c) Da adequação da venda durante a pandemia da Covid-19: analisa se o momento da oferta do ativo, durante a pandemia da Covid-19, seria adequado para a consumação da venda;
d) Do processo decisório para a venda da Reman: avalia se o processo decisório foi devidamente informado e refletido, com a produção de documentos e avaliações necessárias e suficientes para a convicção dos gestores da Diretoria Executiva e do Conselho de Administração da Petrobras, e se a decisão foi devidamente fundamentada e em acordo com os documentos técnicos produzidos e disponibilizados.
 (grifos do original) 
18.	Assim, o acompanhamento da alienação da Reman incluiu, dentre outros aspectos, avaliação específica acerca da adequação do preço ofertado para a venda da refinaria e seus ativos associados, em consonância com a primeira parte da motivação apresentada pelo Deputado Leo de Brito na PFC 14/2022, tendo-se concluído, conforme o relatório:
 (...) que o valor ofertado pela Reman está dentro ou acima da faixa de valor das avaliações externas contratadas, sob o ponto de vista de mercado, e que, embora aproximadamente 6,5% abaixo do cenário Base da Petrobras no valuation interno, do ponto de vista do vendedor, a diferença pode ser considerada razoável, sendo justificada pelas incertezas e sensibilidades mapeadas e avaliadas no processo, não cabendo opor objeções à venda da refinaria em razão do valor da oferta.
19.	Em vista dos trabalhos realizados, portanto, o TCU decidiu, mediante o Acórdão 977/2022-TCU-Plenário, sob a relatoria do Ministro Walton Alencar Rodrigues:
9.1. considerar que a Petróleo Brasileiro S/A (Petrobras) atendeu, sob ponto de vista formal, aos ditames da Sistemática para Desinvestimentos de Ativos e Empresas do Sistema Petrobras, relativamente ao processo de desinvestimento da Refinaria Isaac Sabbá (Reman) , no âmbito do Projeto Phil, omissis..., não tendo sido identificadas impropriedades ou irregularidades nos demais aspectos avaliados, quais sejam, a adequação do preço ofertado para a venda, a oportunidade do momento de venda, e a devida fundamentação e informação do processo decisório; (grifos nossos) 
20.	Com relação à segunda parte, que se ocupa de uma possível carência de estudos 'acerca dos possíveis impactos em preço, distribuição e fornecimento de combustíveis e gás natural na região Norte do país' e, portanto, remete aos aspectos regulatório e concorrencial do desinvestimento, importa consignar que o TCU realizou, no âmbito do processo TC Processo 003.245/2020-9 (encerrado) , auditoria de natureza operacional na Agência Nacional do Petróleo, Gás Natural e Biocombustíveis (ANP) , na Empresa de Pesquisa Energética (EPE) , no Conselho Administrativo de Defesa Econômica (Cade) , no Ministério de Minas e Energia (MME) e na Petróleo Brasileiro S.A. (Petrobras) , com vistas a avaliar a atuação do Governo Federal na reorganização do mercado nacional de refino de petróleo, em face dos desinvestimentos pretendidos pela Petrobras. 
21.	Os trabalhos da referida fiscalização foram apreciados pelo Plenário em 4/8/2021, resultando no Acórdão 1876/2021-TCU-Plenário, de relatoria do Ministro Walton Alencar Rodrigues, e buscaram responder à seguinte questão fundamental de auditoria:
As ações governamentais para promover a transição para o novo mercado de refino de petróleo, após os desinvestimentos dos ativos de refino e infraestrutura logística associada pretendidos pela Petrobras, alinham-se aos objetivos da Política Energética Nacional de proteger o interesse do consumidor quanto a preço e oferta, garantir o abastecimento de combustíveis em todo o território nacional, promover a livre concorrência e atrair investimentos na produção de energia, previstos no art. 1º da Lei 9.478/1997?  
22.	Para isso, foram formuladas três questões, em desdobramento: 
Questão 1: Em que medida o planejamento das ações governamentais para promover a transição para o novo mercado de refino de petróleo está orientado a mitigar eventuais gargalos de infraestrutura que afetam a garantia do abastecimento e a promoção da competitividade no mercado resultante da transição? 
Questão 2: Em que medida a regulação econômica está harmonizada com os desafios de garantia do abastecimento e promoção da competividade no mercado resultante da transição? 
Questão 3: Em que medida o arcabouço normativo e regulatório estabelece instrumentos eficazes de enforcement para combate a abusos de preços (práticas de lucros extraordinários) , defesa da concorrência e garantia do abastecimento? (grifos nossos) 
23.	Sob esse prisma, portanto, foram mapeados e analisados riscos e oportunidades inerentes à transição no mercado de refino em todo o país, em vista dos desinvestimentos em curso pela Petrobras, considerando-se os aspectos de preço, distribuição e fornecimento de combustíveis e gás natural. 
24.	Sem prejuízo de remeter à íntegra do relatório, uma vez que tais aspectos foram avaliados de forma integrada, vale colacionar alguns trechos do exame realizado sob o capítulo IV, intitulado 'Gargalos na infraestrutura para garantia do abastecimento e contestação de mercados', os quais demonstram a inclusão da região Norte nas análises, assim como o alinhamento do enfoque aplicado com as preocupações externadas na solicitação:
128. Grande parte da complexa infraestrutura de suprimento e movimentação de combustíveis descrita no capítulo anterior foi planejada e construída para funcionar de modo integrado e sob gestão centralizada da Petrobras. É de se esperar que aconteça uma natural reacomodação do balanço e do fluxo de produtos a partir dos desinvestimentos, quando as refinarias repassadas para privados passarão a ser operadas sem as sinergias do Sistema Petrobras. 
129. O objetivo do presente capítulo é responder à primeira questão de auditoria, que inquiriu sobre a influência da infraestrutura disponível no País nos objetivos do processo de transição do midstream e como o Governo Federal vem agindo para mitigar os riscos de eventuais gargalos. Para tanto, avaliaram-se possíveis cenários dessa reacomodação, não apenas devido à mudança estrutural no sistema de abastecimento nacional com a redução da participação da Petrobras no refino, mas também em face das projeções de aumento da demanda por combustíveis. Essa avaliação será segregada a partir de duas diferentes perspectivas: a da garantia do abastecimento e a da competitividade nos mercados resultantes dos desinvestimentos da Petrobras.
130. Em apertada síntese, o presente achado identifica riscos em ambas as perspectivas. A situação encontrada aponta para riscos à garantia de abastecimento de GLP e à competitividade na maior parte dos mercados resultantes dos desinvestimentos. Tais riscos se apresentam em função de a infraestrutura de suprimento e movimentação de combustíveis disponível e projetada não se mostrar suficiente ao atendimento das demandas projetadas dentro dos padrões objetivados, sobretudo em face do novo de modelo de mercado surgente. 
 (...) 
IV.1. Gargalos na infraestrutura para garantia do abastecimento de combustíveis
 (...) 
159. Além disso, evidenciou-se que, nos cenários em que foram utilizados os preços de paridade internacional, houve maior modificação nos contornos das cadeias logísticas. Cenários PPI indicam grande entrada de derivados pelo Norte do país, seguindo para o Centro-Oeste com multimodalidade de transportes (Porto de Santarém e Ferrogrão) , competindo com a cadeia de São Paulo. Os portos de São Francisco do Sul, Paranaguá e Santarém aumentam sua zona de influência, enquanto Itaqui apenas a mantém.
 (...) 
161. Em suma, IBP/LEGGIO (2019) projetou os investimentos necessários para se evitar gargalos na movimentação de combustíveis líquidos para atendimento de demandas futuras a partir das rotas de menor custo logístico. Em suas premissas não se considerou uma dinâmica de competição entre as refinarias, mantendo a lógica de complementariedade atualmente praticada pela Petrobras. Com essa premissa, a produção da refinaria é dimensionada exclusivamente para atendimento da demanda da região de influência por sua infraestrutura logística a menor custo. Assim, para os objetivos da fiscalização, as conclusões do estudo mostram-se relevantes para a caracterização de cenários de riscos à garantia do abastecimento e indicativos para influência da infraestrutura de movimentação na competitividade dos mercados resultantes dos desinvestimentos.
162. No esperado regime de competição a ser praticado pelos adquirentes das refinarias da Petrobras, excedentes de produção serão levados a outros mercados, alterando as premissas lógicas simuladas por IBP/LEGGIO (2019) e, possivelmente, apresentando novos contornos para as áreas de influência de cada cluster de refino. Entre as refinarias e nas regiões próximas de terminais (terrestres ou aquaviários) deverão surgir novas 'franjas de competição', consistentes com áreas nas quais o distribuidor terá opção de adquirir o produto de mais de um fornecedor.
 (...) 
IV.2. Gargalos de infraestrutura para contestação de preços nos mercados resultantes dos desinvestimentos da Petrobras
164. BRASILCOM/PUC-RIO (2020) elaborou estudo que estimou a dinâmica competitiva de cada refinaria brasileira pós desinvestimentos, com o objetivo de apontar os principais riscos dos mercados resultantes. O estudo partiu da análise do balanço de oferta e demanda na região de influência de cada refinaria. Em seguida, para cada base de distribuição, foram calculados os custos para colocação do produto em cada possível mercado desde cada refinaria limítrofe em condição competitiva de fazê-lo, assim determinando sua área de influência e possíveis regiões de sobreposição competitiva (franjas de competição) . Por fim, foram avaliados cenários de expansão do alcance da refinaria para além de sua área de influência ou sua capacidade de proteção de movimentos de expansão de eventuais vizinhos, a partir dos modais de transporte de combustíveis atualmente disponíveis em cada região.
 (...) 
173. A ausência de terminais aquaviários aptos a promover a contestação do mercado por importadores ou refinadores limítrofes também seria crítica nos mercados da Reman e da Refap. Dada à infraestrutura logística restrita aos adquirentes das refinarias, elas ficariam 'ilhadas', sendo elevada a probabilidade de formação de monopólios regionais. No sul do Rio Grande do Sul poderia haver alguma competição, mas limitada à baixa capacidade produtiva da Refinaria Riograndense. 
174. Ambas as refinarias disporiam de excedentes de produção, todavia não dispõem de alternativas competitivas terrestres para levar seus excedentes para outras regiões limítrofes. No caso da Refap, parte do Rio Grande do Sul seria atendido de modo mais eficiente pela Repar, com o suporte do duto Opasc. Já no caso da Reman, não há conexão ferroviária ou dutoviária com estados vizinhos como Maranhão e Pará. Assim, a exportação de excedentes nessas regiões seria restrita ao modal aquaviário, competindo com as refinarias do Nordeste.
175. Com as devidas vênias ao percuciente estudo de BRASILCOM/OU-RIO (2020) , a análise acerca do mercado da Reman encontrou visões distintas apresentadas no curso dos exames de auditoria. Já se identifica a entrada de produto importado naquele mercado desde 2019, trazido pela Atem Distribuidora de Petróleo S/A, no Porto de Manaus, e pela TFB - Terminais Fluviais do Brasil S/A, no Porto de Itacoatiara, localizado a uma distância aérea de cerca de 175 km de Manaus. Além disso, há que se registrar que o excedente de produção da refinaria é resultado excepcional obtido em 2019, como reação comercial da Petrobras no mercado da Região Norte, alcançado para a gasolina a partir de correntes intermediárias transferidas de outras refinarias da empresa. Historicamente, a produção da refinaria não atende à demanda da região. 
176. Tais fatos recentes confirmam que, pela maior proximidade com o Golfo do México, o mercado do Amazonas pode ser contestado por combustível importado, havendo possiblidade de surgimento de uma nova dinâmica de abastecimento da região a partir do desinvestimento da Reman. 
177. De modo geral, BRASILCOM/PUC-RIO (2020) concluiu que a troca de operador das refinarias tende a não aumentar o número de agentes econômicos nos mercados regionais e que a falta de infraestrutura de modais de alta capacidade que interliguem os mercados restringe a possibilidade de competitividade. Destacou ainda o risco de desabastecimento local caso o adquirente decida exportar sua produção e o risco de redução de competitividade caso o adquirente seja verticalizado com a distribuição, destacando a necessidade de regras de transição que garantam a competitividade até a finalização das vendas das refinarias. (grifos nossos) 
25.	Em termos gerais, o citado capítulo concluiu que:
231. O Governo Federal vem trabalhando no sentido de oferecer condições minimamente adequadas para a formação de um mercado competitivo, além de estimular investimentos para o setor de combustíveis por meio de incentivos fiscais, entre os quais, o Regime Tributário para Incentivo à Modernização e à Ampliação da Estrutura Portuária (Reporto) , o Regime Especial de Incentivos para o Desenvolvimento da Infraestrutura (Reidi) e as Debêntures Incentivadas de Infraestrutura, além do Fundo da Marinha Mercante (FMM) . Todavia, a excepcionalidade da situação do abastecimento nacional de combustíveis descrita nesse relatório aponta para a oportunidade de criação de uma agenda pública mais propositiva. 
232. O planejamento energético disponível carece de estudos governamentais que indiquem as infraestruturas (portuárias, ferroviárias e dutoviárias) mais propícias a alterar os cenários de baixa competitividade nos mercados resultantes dos desinvestimentos. Em especial, estudos indicativos de dutos e pontos de integração intermodal são importantes para a elaboração de diretrizes e ações prioritárias à formulação de políticas públicas destinadas ao planejamento de investimentos voltados para o reequilíbrio da matriz transporte de combustíveis.
26.	Apontou-se, em decorrência dessas constatações, a necessidade de se priorizar 'ações concretas para mitigação dos riscos à garantia de abastecimento e à promoção da competitividade nos mercados resultantes dos desinvestimentos'.
27.	Por fim, o capítulo VII do relatório trouxe síntese das conclusões gerais alcançadas com os trabalhos de auditoria, valendo destacar aqui alguns excertos: 
482. Também foram tomadas medidas indispensáveis à garantia do abastecimento nacional, como a indicação de portos públicos prioritários para concessão de arrendamento de terminais de granéis líquidos. Atualmente, a iniciativa se dedica à proposição de medidas voltadas ao aumento da competividade e eficiência do abastecimento de combustíveis no Brasil. 
483. A partir do diagnóstico da infraestrutura atual para suprimento e movimentação de gasolina, diesel e GLP, das projeções de oferta e demanda desses derivados, dos estudos sobre cenários de competividade, da regulação aplicável e do levantamento das ações governamentais para a transição, vislumbram-se cenários de riscos em duas perspectivas: garantia do abastecimento e competitividade nos mercados resultantes. 
484. Relativamente à primeira, tem-se que a infraestrutura existente para suprimento e movimentação de combustíveis líquidos atende à demanda atual, sobretudo devido ao modelo adotado pela Petrobras, que otimiza sinergias do sistema de abastecimento. Contudo, parte dela aproxima-se do limite operacional e poucos terminais aquaviários dispõem de infraestrutura adequada para viabilizar o esperado aumento das importações. Assim, a infraestrutura atual não comporta o crescimento projetado do mercado de combustíveis sem comprometimento do nível de serviço.
485. Ciente do aumento da dependência externa para suprimento de gasolina e diesel, pelo menos até que investimentos para ampliar a capacidade de produção nacional sejam realizados, o Governo Federal tem sido exitoso em articular ações para garantir o abastecimento pela alternativa da importação, por meio de arrendamentos de terminais de granéis líquidos em portos públicos e autorizações de terminais de uso privado, mitigando riscos de desabastecimento no médio prazo.
 (...) 
489. No que tange à segunda perspectiva de riscos, a desejada competitividade nos mercados resultantes dos desinvestimentos muito depende do perfil dos adquirentes. É de se esperar que os novos agentes priorizem a maximização de seus resultados operacionais, implicando, por exemplo, alteração do mix de produtos refinados, esquema de refino, fator de utilização das refinarias ou mecanismos de formação de preços. Essa configuração só deve se consolidar após amadurecidas suas estratégias de negócio, o que não é esperado no curto prazo. A despeito disso, cabem considerações oportunas para aperfeiçoamento do planejamento público. 
490. O atual desenho da infraestrutura de suprimento e movimentação de combustíveis não favorece a competição num mercado regido pela lógica de vários agentes. As refinarias, distantes entre si, tendem a se comportar como um monopólio dentro de sua zona de influência e a prevalência do modal rodoviário no transporte de combustíveis não favorece a competição entre elas. Nesse contexto, a importação, além de seu papel fundamental na garantia do abastecimento, figura como principal alternativa viável para contestação de preços nesses mercados.
491. A concorrência efetiva no elo do suprimento primário entre Petrobras, novos entrantes e importadores somente será possível a partir do desenvolvimento de um sistema logístico multimodal e de alto volume. Sem redução dos custos operacionais, as ineficiências do abastecimento continuarão a ser repassadas ao preço final dos combustíveis. Faz-se então necessária a reconfiguração da matriz de transporte de combustíveis pela ampliação do uso dos modos aquaviário, ferroviário e dutoviário. 
492. Nesse cenário, a convergência das ações do Governo Federal aos objetivos da transição difere quanto ao modal. O setor portuário experimenta maior dinamismo, devido à reestruturação regulatória que resultou em programas de arrendamento e autorizações de terminais de granéis líquidos, os quais criam condições básicas para o aumento da competitividade no midstream. No setor ferroviário, embora haja expectativa de oportunidades em função de alvissareiros movimentos de modernização regulatória e incentivo a investimentos, não foram identificadas ações dirigidas ao maior aproveitamento desse modal no transporte de combustíveis. Quanto ao modal dutoviário, o mais eficiente entre os quatro, não há política pública estruturada para ampliação da malha existente.
493. Alerta-se, portanto, sobre a necessidade de criação de agenda pública para maior aproveitamento de modais de alto volume no transporte de combustíveis.
494. Até que novos investimentos em infraestrutura se consolidem, o acesso de terceiros a infraestruturas essenciais torna-se relevante para a promoção da competividade. A infraestrutura existente, em grande parte operada pela Transpetro, foi projetada tendo como principal objetivo escoar a produção das refinarias da Petrobras, assim como levar matérias-primas a essas unidades de produção. Isto é, a infraestrutura operada pela empresa não foi concebida para atendimento de múltiplos clientes de forma intensiva, como fazem os operadores logísticos independentes. Sendo assim, a Transpetro opera sua infraestrutura com o objetivo primordial de executar a logística implantada pelo seu carregador proprietário, a Petrobras. 
 (...) 
501. Por todo exposto, estima-se serem baixos os riscos de apagão no abastecimento de combustíveis líquidos após o desinvestimento dos ativos de refino e logística associada da Petrobras, muito embora não se descartem desabastecimentos localizados nos primeiros momentos pós desinvestimentos. Também não há que se esperar aumento na eficiência do sistema do abastecimento de combustíveis no curto prazo, motivo pelo qual subsiste risco considerável de formação de mercados pouco competitivos logo após a saída da Petrobras, com consequente possibilidade de aumento de preços para os consumidores, tanto maior quanto as dificuldades de suprimento de regiões mais remotas. Esse risco só poderá ser mitigado no médio e longo prazo, com investimentos para ampliação na malha dutoviária, elevação do nível de serviço do sistema ferroviário e investimento em terminais multimodais e a consequente consolidação da dinâmica competitiva no mercado.
 (...) 
504. Por fim, tendo a vista a complexidade e as incertezas envolvidas, destaca-se que a transição no segmento de refino perpassa processo de contínuo aprendizado e adaptação do setor, bem como de aprimoramento regulatório, que deve perdurar mesmo após finalizados os desinvestimentos. Assim, é necessário não apenas manter, mas ampliar os esforços da iniciativa Abastece Brasil, e que a Corte de Contas continue presente no curso dessa transição.
28.	Por fim, ainda - e em especial - quanto ao aspecto concorrencial, cumpre ressalvar que, embora eventuais riscos dessa espécie sejam mencionados ou tangenciados em trabalhos realizados por esta Corte de Contas, como no caso do processo aludido no parágrafo anterior, isso se dá apenas em caráter adjuvante ou informativo, uma vez que o tema extrapola a jurisdição do TCU. No ordenamento jurídico pátrio, a defesa da concorrência é disciplinada pela Lei 12.529/2011, que, dentre outros pontos, define os organismos e respectivas competências essenciais a tal mister. Com base nessa cognição, vale aduzir, decidiu este TCU, em 28/6/2022, mediante o Acórdão 3458/2022-TCU-Primeira Câmara, Ministro Relator Walton Alencar Rodrigues (TC Processo 009.950/2022-2) , por não conhecer de representação relativa a suposto risco de formação de monopólio privado regional em decorrência da alienação da Reman.
29.	Ante o exposto, tendo em vista que as fiscalizações realizadas nos autos dos TC Processo 024.764/2020-5 e TC Processo 003.245/2020-9, de que resultaram, respectivamente, os Acórdão 977/2022-TCU-Plenário e 1.876/2021TCUPlenário, ambos de relatoria do Ministro Walton Alencar Rodrigues, contemplam integralmente o objeto da PFC 14/2022, propõe-se atender à presente SCN mediante o encaminhamento de cópias da presente instrução e dos referidos acórdãos, bem como dos relatórios e votos que os fundamentaram, à Comissão de Fiscalização Financeira e Controle da Câmara dos Deputados, em resposta ao Ofício 155/2022/CFFC-P.
IV.	CONCLUSÃO
30.	Considerando que as fiscalizações realizadas nos autos dos TC Processo 024.764/2020-5 e TC Processo 003.245/2020-9, de que resultaram, respectivamente, os Acórdão 977/2022-TCU-Plenário e 1.876/2021TCUPlenário, ambos de relatoria do Ministro Walton Alencar Rodrigues, contemplam integralmente o objeto da PFC 14/2022, propõe-se encaminhar ao Exmo. Sr. Deputado Federal Áureo Ribeiro, 1º Vice-Presidente da Comissão de Fiscalização Financeira e Controle da Câmara dos Deputados, cópias da presente instrução e dos referidos acórdãos, bem como dos relatórios e votos que os fundamentaram, constituindo-se tal providência em atendimento integral da presente solicitação.
V.	PROPOSTA DE ENCAMINHAMENTO
31.	Diante do exposto, submete-se a presente Solicitação do Congresso Nacional, formulada, por meio do Ofício 155/2022/CFFC-P, de 30/6/2022 (peça 2) , pelo 1º Vice-Presidente da Comissão de Fiscalização Financeira e Controle da Câmara dos Deputados, Deputado Federal Áureo Ribeiro, com base na Proposta de Fiscalização e Controle 14/2022 (peça 4) , de autoria do Deputado Federal Leo de Brito, à consideração superior, para posterior envio ao Gabinete do Ministro Relator Augusto Nardes, propondo:
31.1.	Conhecer da presente solicitação, por estarem preenchidos os requisitos de admissibilidade previstos nos artigos 38, inciso I, da Lei 8.443/1992, 232, inciso III, do Regimento Interno do TCU e 4º, inciso I, alínea 'b', da Resolução - TCU 215/2008;
31.2.	Encaminhar ao Exmo. Sr. Áureo Ribeiro, 1º Vice-Presidente da Comissão de Fiscalização Financeira e Controle da Câmara dos Deputados, cópias desta instrução e dos seguintes documentos:
31.2.1.	Acórdão 977/2022-TCU-Plenário, de relatoria do Walton Alencar Rodrigues, proferido no âmbito do processo TC Processo 024.764/2020-5, acompanhado do relatório e voto que o fundamentaram; 
31.2.2.	Acórdão 1876/2021-TCU-Plenário, de relatoria do Walton Alencar Rodrigues, proferido no âmbito do processo TC Processo 003.245/2020-9, acompanhado do relatório e voto que o fundamentaram;
31.3.	Estender, por força do art. 14, inciso III, da Resolução-TCU 215/2008, os atributos definidos no art. 5º daquela resolução aos processos TC Processo 024.764/2020-5 e TC Processo 003.245/2020-9, uma vez reconhecida a conexão do respectivo objeto com o da presente solicitação;
31.4.	Juntar cópia da deliberação que vier a ser adotada neste processo aos processos conexos mencionados anteriormente (TC Processo 024.764/2020-5 e TC Processo 003.245/2020-9) , conforme determina o art. 14, inciso V, da Resolução - TCU 215/2008; e
31.5.	Considerar a solicitação integralmente atendida e encerrar o presente processo, nos termos dos arts. 169, inciso II, do Regimento Interno do TCU e 17, inciso II, da Resolução - TCU 215/2008."

Juliana Carvalho Tostes Nunes (131998/OAB-RJ), representando Petróleo Brasileiro S.A.

Não atuou.

SOLICITAÇÃO DO CONGRESSO NACIONAL. PETROBRAS. ACOMPANHAMENTO DA DESESTATIZAÇÃO DA REFINARIA REMAN E SEUS IMPACTOS NA REGIÃO NORTE. FISCALIZAÇÃO JÁ SENDO REALIZADA EM OUTROS PROCESSOS ESPECÍFICOS DESTE TRIBUNAL. COMUNICAÇÃO AO SOLICITANTE. ENVIO DE CÓPIAS. ATENDIMENTO INTEGRAL DA SOLICITAÇÃO.

SOLICITAÇÃO DO CONGRESSO NACIONAL (SCN)

Secretaria de Fiscalização de Infraestrutura de Petróleo e Gás Natural (SeinfraPetróleo).

Examino Solicitação do Congresso Nacional relativa ao Ofício 155/2022/CFFC-P, de 30/6/2022 (peça 2) , por meio do qual o Exmo. Sr. Deputado Federal Áureo Ribeiro, 1º Vice-Presidente da Comissão de Fiscalização Financeira e Controle da Câmara dos Deputados, requisita a esta Corte de Contas - em virtude de aprovação, pela referida comissão, da Proposta de Fiscalização e Controle 14/2022 (peça 4) , de autoria do Deputado Federal Leo de Brito, nos termos do Relatório Prévio emitido pelo Deputado Federal Jorge Solla (peça 3) - a realização de fiscalização "sobre a informação de que a Petrobras S.A. vendeu a Refinaria Isaac Sabbá (Reman) por valor correspondente a 70% do seu valor, e sem estudos que determinassem o impacto na região Norte do país".
2.	De plano, conheço da presente solicitação, pois os arts. 4º, inciso I, da Resolução-TCU 215/2008 e 232, inciso III, do Regimento Interno do TCU conferem legitimidade aos presidentes de comissão parlamentar para, quando por ela aprovada, solicitar a este Tribunal a realização de fiscalizações.
3.	No mérito, acompanho as conclusões e encaminhamentos propostos pela Secretaria de Fiscalização de Infraestrutura de Petróleo e Gás Natural (SeinfraPetróleo) , que transcrevi integralmente no relatório precedente, cujos fundamentos adoto como minhas razões de decidir.
4. 	Conforme destacou a unidade técnica, a "Sistemática para Desinvestimentos de Ativos e Empresas do Sistema Petrobras" é o documento da Petrobras que consolida as práticas de alienação de empresas e de ativos que possam ser considerados unidades de negócio, por meio de um processo competitivo. 
5.	Os procedimentos e documentações inerentes a essa Sistemática foram o tema principal do processo TC Processo 013.056/2016-6 (encerrado) , que avaliou a metodologia utilizada para a venda de ativos e empresas do Sistema Petrobras. No âmbito daquele processo, que culminou na prolação do Acórdão 442/2017-TCU-Plenário, de relatoria do hoje emérito Ministro José Múcio Monteiro, o Tribunal contribuiu de forma direta e significativa na evolução dessa metodologia - que, nada obstante, continua a ser periodicamente revisada e atualizada, tanto por iniciativa da Petrobras como em decorrência de trabalhos deste TCU.
6.	Ainda em decorrência do supracitado Acórdão 442/2017-TCU-Plenário, determinou-se a implementação de uma metodologia para se realizar acompanhamento completo e contínuo de todos os projetos de desinvestimento pelo TCU. Para tanto, a Petrobras passou a disponibilizar, periodicamente, informações e documentos que possibilitam a esta Corte de Contas acompanhar a evolução mensal e a aprovação de cada fase de cada um dos projetos da carteira de desinvestimentos.
7.	Por conseguinte, no acompanhamento geral da carteira de desinvestimentos da Petrobras no biênio de 2019-2020, realizado no processo TC Processo 009.508/2019-8, foi proposta, com base em critérios de relevância, materialidade e risco, a autuação de processos específicos de fiscalização para os desinvestimentos em refino que estavam sendo iniciados pela Petrobras. 
8.	Assim, por meio do Acórdão 1177/2020-TCU-Plenário, de relatoria do Ministro Walton Alencar Rodrigues, o Tribunal acolheu a proposta e autorizou a instauração de dois processos, a saber:
8.1.	Processo TC Processo 024.763/2020-9: para o acompanhamento dos desinvestimentos da Refinaria Abreu e Lima (Rnest) , Refinaria Landulpho Alves (Rlam) , Refinaria Presidente Vargas (Repar) e Refinaria Alberto Pasqualini (Refap) ; e 
8.2.	Processo TC Processo 024.764/2020-5: para o acompanhamento dos desinvestimentos da Refinaria Gabriel Passos (Regap) , Refinaria Isaac Sabbá (Reman) , Unidade de Industrialização do Xisto (SIX) e Refinaria Lubrificantes e Derivados do Nordeste (Lubnor) .
9.	Os trabalhos de fiscalização, no âmbito desses processos, vêm sendo realizados em compasso com o progresso dos respectivos desinvestimentos. Para facilitar a visualização, elaborei a tabela a seguir, consolidando os dados trazidos pela SeinfraPetróleo sobre os ativos já vendidos. Os demais ativos não relacionados na tabela ainda estão com seus processos de venda em curso (sendo que alguns tiveram de ser reiniciados, em vista de insucessos nas tentativas originais) :
	Ativo
	Situação
	Acórdão
	Data do julgamento pelo TCU

	Refinaria Landulpho Alves (Rlam) 
	Contrato de compra e venda assinado
	Acórdão 2479/2021-TCU-Plenário (Min. Walton Alencar Rodrigues) 
	13/10/2021

	Refinaria Isaac Sabbá (Reman) 
	Contrato de compra e venda assinado
	Acórdão 977/2022-TCU-Plenário (Min. Walton Alencar Rodrigues) 
	4/5/2022

	Unidade de Industrialização do Xisto (SIX) 
	Contrato de compra e venda assinado
	Fiscalização concluída área técnica do TCU; aguardando julgamento de mérito pelo plenário.

	Refinaria Lubrificantes e Derivados do Nordeste (Lubnor) 
	Contrato de compra e venda assinado (em 25/5/2022) 
	Fiscalização em andamento na área técnica do TCU

10.	Em relação à Reman, extrai-se do relatório e voto do Acórdão 977/2022-TCU-Plenário que os procedimentos de auditoria delineados e executados naquela fiscalização possibilitaram formar opiniões conclusivas quanto a quatro aspectos fundamentais do processo de desinvestimento. São eles:
i) Sobre o cumprimento da sistemática de desinvestimento da Petrobras (se os procedimentos realizados pela estatal estão de acordo com a sua própria sistemática de desinvestimentos) ;
ii) Sobre a adequação do preço ofertado para a venda da Reman (se o referencial interno de preço para a venda foi estimado de maneira adequada e fundamentada e se o valor ofertado foi devidamente confrontado com as referências internas e externas de valor do ativo) ;
iii) Sobre a adequação da venda durante a pandemia da Covid-19 (se o momento da oferta do ativo, durante a pandemia da Covid-19, seria adequado para a consumação da venda) ; e
iv) Sobre o processo decisório para a venda da Reman (se o processo decisório foi devidamente informado e refletido, com a produção de documentos e avaliações necessárias e suficientes para a convicção dos gestores da Diretoria Executiva e do Conselho de Administração da Petrobras, e se a decisão foi devidamente fundamentada e em acordo com os documentos técnicos produzidos e disponibilizados) .
11.	Em decorrência dos trabalhos realizados, o TCU deliberou, mediante o Acórdão 977/2022Plenário, o seguinte:
9.1. considerar que a Petróleo Brasileiro S/A (Petrobras) atendeu, sob ponto de vista formal, aos ditames da Sistemática para Desinvestimentos de Ativos e Empresas do Sistema Petrobras, relativamente ao processo de desinvestimento da Refinaria Isaac Sabbá (Reman) , no âmbito do Projeto Phil, omissis..., não tendo sido identificadas impropriedades ou irregularidades nos demais aspectos avaliados, quais sejam, a adequação do preço ofertado para a venda, a oportunidade do momento de venda, e a devida fundamentação e informação do processo decisório; (grifos nossos) 
12.	Como se pode constatar, a fiscalização da alienação da Reman incluiu, dentre outros aspectos, avaliação específica acerca da adequação do preço ofertado para a venda da refinaria e seus ativos associados, em consonância com solicitação apresentada pelo Deputado Leo de Brito na PFC 14/2022.
13.	Com relação aos possíveis impactos em preço, distribuição e fornecimento de combustíveis e gás natural na região Norte do país, importa consignar que este Tribunal realizou, no âmbito do processo TC Processo 003.245/2020-9 (encerrado) , auditoria de natureza operacional na Agência Nacional do Petróleo, Gás Natural e Biocombustíveis (ANP) , na Empresa de Pesquisa Energética (EPE) , no Conselho Administrativo de Defesa Econômica (Cade) , no Ministério de Minas e Energia (MME) e na Petróleo Brasileiro S.A. (Petrobras) , com vistas a avaliar a atuação do Governo Federal na reorganização do mercado nacional de refino de petróleo, em face dos desinvestimentos pretendidos pela Petrobras. 
14.	Naquela fiscalização, foram avaliadas as seguintes questões de auditoria (negritos acrescidos) :
Questão 1: Em que medida o planejamento das ações governamentais para promover a transição para o novo mercado de refino de petróleo está orientado a mitigar eventuais gargalos de infraestrutura que afetam a garantia do abastecimento e a promoção da competitividade no mercado resultante da transição? 
Questão 2: Em que medida a regulação econômica está harmonizada com os desafios de garantia do abastecimento e promoção da competividade no mercado resultante da transição? 
Questão 3: Em que medida o arcabouço normativo e regulatório estabelece instrumentos eficazes de enforcement para combate a abusos de preços (práticas de lucros extraordinários) , defesa da concorrência e garantia do abastecimento?
15.	A referida fiscalização teve seu escopo abrangente, envolvendo todas as regiões do país, inclusive a solicitada região Norte, mas não restrito a ela. Os autos foram apreciados em 4/8/2021, resultando no Acórdão 1876/2021-TCU-Plenário (Relator Ministro Walton Alencar Rodrigues) , tendo sido dado conhecimento das suas conclusões ao Presidente do Congresso Nacional e aos órgãos e comissões do Executivo com atribuições afetas ao tema em questão, a fim de subsidiá-los nas suas respectivas funções institucionais.
16.	Diante do exposto, cumpre informar ao solicitante que foram realizadas, por este Tribunal, duas fiscalizações que atendem à presente SCN, as quais resultaram nos Acórdão 977/2022-TCU-Plenário (fiscalização acerca do desinvestimento da Refinaria Isaac Sabbá - Reman) e 1.876/2021-TCU-Plenário (auditoria de natureza operacional que avaliou a atuação do Governo Federal na reorganização do mercado nacional de refino de petróleo) , a serem enviados ao demandante, constituindo-se tal providência em atendimento integral da presente solicitação.
	Assim sendo, VOTO por que este Colegiado adote a minuta de acórdão que ora submeto à aprovação.
TCU, Sala das Sessões, em 26 de outubro de 2022.
Ministro JOÃO AUGUSTO RIBEIRO NARDES 
Relator